臺灣高等法院刑事判決
111年度上訴字第2683號
上  訴  人  
即  被  告  邱偲瑋


上列上訴人因詐欺等案件，不服臺灣新北地方法院109年度原訴
字第13號，中華民國110年12月22日第一審判決（起訴案號：臺
灣新北地方檢察署108年度偵字第30024、30965、31427、32593
、32689、35375號、109年度偵字第256號），提起上訴，本院判
決如下：
    主  文
上訴駁回。
    事  實
一、邱偲瑋於民國108年9月23日加入真實姓名、年籍不詳、通訊
    軟體LINE暱稱「家豪」之人所屬3人以上，以實施詐術為手
    段，具有持續性、牟利性之有結構性詐欺集團犯罪組織（無
    證據證明有未滿18歲之人），擔任俗稱之「收水」，負責收
    取「車手」所提領之贓款。邱偲瑋、車手陳榮達（撤回上訴
    ，原審判刑確定）及上開詐欺集團「家豪」等成員，意圖為
    自己不法之所有，基於三人以上共同詐欺取財及洗錢之犯意
    聯絡，由該詐欺集團不詳成員於附表所示之時間，去電如附
    表所示之蘇姿瑀等5人，以附表所示之方式分別詐騙該5人，
    致該5人均陷於錯誤，依詐欺集團指示，分別轉帳或匯款如
    附表所示之金額至如附表所示之帳戶後，陳榮達即分別持該
    詐欺集團收受並交予之各該帳戶金融卡，於附表所示之提領
    時間及地點，提領如附表所示之款項後，再旋即依指示將該
    等款項分數次交予邱偲瑋，邱偲瑋再轉交予不詳之詐欺集團
    成員，而掩飾、隱匿詐欺犯罪所得之去向。
二、案經附表所示告訴人訴由新北市政府警察局板橋分局報告臺
    灣新北地方檢察署檢察官偵查起訴。
    理  由
壹、證據能力：
一、所涉組織部分：
　㈠按組織犯罪防制條例第12條第1項中段規定：「訊問證人之筆
    錄，以在檢察官或法官面前作成，並經踐行刑事訴訟法所定
    訊問證人之程序者為限，始得採為證據」，係以立法排除被
    告以外之人於警詢或檢察事務官調查中所為之陳述，得適用
    刑事訴訟法第159條之2、第159條之3及第159條之5之規定，
    是證人於警詢時之陳述，於違反組織犯罪防制條例案件，即
    絕對不具有證據能力，自不得採為判決基礎（最高法院107
    年度台上字第3589號判決意旨參照）。
　㈡被告邱偲瑋所涉違反組織犯罪防制條例之罪部分，如附表所
    示告訴人或被害人於警詢時以證人身分所為之陳述，依前揭
    組織犯罪防制條例之特別規定及說明，即絕對不具證據能力
    ，不得採為判決基礎（然就其他加重詐欺取財、一般洗錢部
    分則不受此限制）。
二、所涉其他加重詐欺、一般洗錢部分：
　　本件認定事實所引用之卷證資料（包含人證、物證、書證，
    詳下述及者），並無證據證明係公務員違背法定程序所取得
    ，與本案亦有自然之關連性，公訴人、被告迄至本案言詞辯
    論終結，均同意該等卷證之證據能力，並未提出關於證據能
    力之聲明異議，本院認引為證據為適當，是依刑事訴訟法第
    158條之4之反面解釋、同法第159條之5之規定，下述認定事
    實所引用之傳聞證據方法均有證據能力。
貳、認定事實：
    上開犯罪事實，業據被告於偵訊、原審及本院審理時均坦承
    不諱，就加重詐欺及洗錢部分，附表所示被害人或告訴人業
    於警詢證述被騙匯款情形明確，連同組織犯罪部分，並有扣
    案手機、現金新臺幣（下同）14萬元為憑，且有搜索扣押筆
    錄、扣押物品目錄表、內政部警政署反詐騙案件紀錄表、受
    理詐騙帳戶通報警示簡便格式表、被告與詐欺集團上游之通
    聯紀錄暨對話紀錄翻拍照片、陳榮達提領贓款之監視錄影畫
    面照片、陳榮達與詐欺集團上游之對話紀錄翻拍照片、中華
    郵政股份有限公司歷史交易清單、交易明細擷圖暨富邦銀行
    存摺內頁、中國信託銀行交易明細、開戶資料、警示帳戶監
    控照片、跟監車手暨取簿手交付提款卡包裹照片在卷可查，
    足認被告前開任意性自白查與事實相符，堪予採信為真，故
    本案事證明確，被告各該犯行可堪認定，自應依法論科。
參、論罪：
一、按組織犯罪防制條例係藉由防制組織型態之犯罪活動為手段
    ，以達成維護社會秩序、保障人民權益之目的，乃於該條例
    第3條第1項前段與後段，分別對於「發起、主持、操縱、指
    揮」及「參與」犯罪組織者，依其情節不同而為處遇，行為
    人雖有其中一行為（如參與），不問其有否實施各該手段（
    如詐欺）之罪，均成立本罪。然在未經自首或有其他積極事
    實，足以證明其確已脫離或解散該組織之前，其違法行為，
    仍繼續存在，即為行為之繼續，而屬單純一罪，至行為終了
    時，仍論為一罪。行為人參與一詐欺犯罪組織，並於參與該
    犯罪組織之期間分工加重詐欺行為，先後加重詐欺數人財物
    ，雖其參與犯罪組織之時、地與加重詐欺取財之時、地，在
    自然意義上非完全一致，然二者仍有部分合致，且犯罪目的
    單一，依一般社會通念，認應評價為一罪方符合刑罰公平原
    則，應屬想像競合犯，如予數罪併罰，反有過度評價之疑，
    實與人民法律感情不相契合；且因其同時觸犯侵害一社會法
    益之參與犯罪組織罪及侵害數人財產法益之加重詐欺取財罪
    ，應僅就其首次犯行論以參與犯罪組織罪及加重詐欺罪之想
    像競合犯，而其後之犯行，乃為其參與該犯罪組織之繼續行
    為，為避免重複評價，當無從將一參與犯罪組織行為割裂再
    另論一參與犯罪組織罪，而與其後所犯加重詐欺罪從一重論
    處之餘地。如行為人於參與同一詐欺集團之多次加重詐欺行
    為，因部分犯行發覺在後或偵查階段之先後不同，肇致起訴
    後分由不同之法官審理，為裨益法院審理範圍明確、便於事
    實認定，即應以數案中「最先繫屬於法院之案件」為準，以
    「該案件」中之「首次」加重詐欺犯行與參與犯罪組織罪論
    以想像競合。又首次加重詐欺犯行，其時序之認定，自應以
    詐欺取財罪之著手時點為判斷標準；詐欺取財罪之著手起算
    時點，依一般社會通念，咸認行為人以詐欺取財之目的，向
    被害人施用詐術，傳遞與事實不符之資訊，使被害人陷於錯
    誤，致財產有被侵害之危險時，即屬詐欺取財罪構成要件行
    為之著手，並非以取得財物之先後順序為認定依據（最高法
    院107年度台上字第1066號、109年度台上字第3945號判決意
    旨可參）。藉此具體化「首次」加重詐欺犯行之認定標準。
    　
二、洗錢防制法於105年12月28日修正公布，並於106年6月28日
    生效施行（下稱新法）。本案發生於新法時期，自有該新法
    之適用。新法將洗錢行為之處置、多層化及整合等各階段，
    全部納為洗錢行為，而於新法第2條明文規定各種洗錢樣態
    ，且新法第14條第1項所規範之一般洗錢罪，必須有第3條規
    定之前置特定犯罪作為聯結，始能成立。以日益猖獗之詐欺
    集團犯罪為例，詐欺集團向被害人施用詐術後，為隱匿其詐
    欺所得財物之去向，而令被害人將其款項轉入該集團所持有
    、使用之人頭帳戶，並由該集團所屬之車手前往提領詐欺所
    得款項得逞，檢察官如能證明該帳戶內之資金係本案詐欺之
    特定犯罪所得，即已該當於新法第14條第1項之一般洗錢罪
    ；又過去實務認為，行為人將自己犯罪所得財物交予其他共
    同正犯，祇屬犯罪後處分贓物之行為，非洗錢法制法所規範
    之洗錢行為。惟依新法規定，倘行為人意圖掩飾、隱匿詐欺
    集團之特定犯罪所得來源，而將特定犯罪所得交予其他共同
    正犯而移轉之，因而有隱匿其去向之效果，即難認僅單純犯
    罪後處分贓物之行為，應構成新法第2條第1或2款之洗錢行
    為（最高法院108年度台上字第2500號、第3993號、109年度
    台上字第436號判決意旨參照）。
三、查被告所加入參與之本案詐欺集團，成員至少包含被告、陳
    榮達、不詳收款人或「家豪」，顯然是3人以上，以實施詐
    欺為手段，所組成具有持續性、牟利性之有結構性組織，與
    組織犯罪防制條例第2條第1項規定所定義之「犯罪組織」相
    符。又被告係於108年9月23日加入本案詐欺集團，並從事「
    收水」之工作，其自該當於組織犯罪防制條例第3條第1項後
    段之參與犯罪組織罪，而本案於109年2月5日繫屬於原審法
    院，為被告參與此詐騙集團「最先繫屬於法院之案件」，且
    被告參與本案詐欺集團之本案「首次」加重詐欺犯行，乃附
    表編號1所示之罪，且故本院自應就被告附表編號1部分之犯
    行同時論以組織犯罪防制條例第3條第1項後段之參與犯罪組
    織罪；又該詐欺集團係以附表所示之詐騙方式對各該被害人
    施以詐術，令其等陷於錯誤後，依照集團之指示，將錢匯入
    該集團事先取得並掌控之人頭帳戶，則該等人頭帳戶內均可
    對應找出特定被害人所匯之詐欺犯罪所得款項之金流紀錄，
    該集團得以藉由該人頭帳戶之「漂白」而隱匿其犯罪所得去
    向，是當該集團再遣陳榮達將之領出，並透過被告「收水」
    層層轉交至集團上游，自非僅係取得犯罪所得，而兼有洗錢
    防制法第2條第2款之洗錢行為，自應論以同法第14條第1項
    之一般洗錢罪。
四、是依據上開說明，核被告就附表編號1所為，係犯組織犯罪
    防制條例第3條第1項後段之參與犯罪組織罪、刑法第339條
    之4第1項第2款之三人以上共同犯詐欺取財罪及洗錢防制法
    第14條第1項之一般洗錢罪；就附表編號2至5所為，均係分
    別犯刑法第339條之4第1項第2款之三人以上共同犯詐欺取財
    罪及洗錢防制法第14條第1項之一般洗錢罪。
五、起訴書雖漏未敘及被告所為構成參與犯罪組織罪及一般洗錢
    罪，惟此部分事實與檢察官起訴之加重詐欺犯罪事實具有想
    像競合犯之裁判上一罪關係，為起訴效力所及，並經原審告
    知罪名及給予陳述意見之機會，本院自得一併審究如上。另
    起訴書附表漏未記載告訴人巫育伶因本案詐欺集團成員施以
    詐術而陷於錯誤，轉帳49,987元至中國信託000000000000號
    周家弘之帳戶內，嗣為陳榮達提領並交予被告之事實，一併
    補充如附表編號4所示。
六、被告與陳榮達、不詳收款之人或「家豪」等所屬詐欺集團成
    員間，就上開犯行，有犯意聯絡及行為分擔，應論以共同正
    犯。
七、被告就附表編號1至5所示之犯行，均各係以一行為觸犯前開
    數罪名，為想像競合犯，均應依刑法第55條前段規定，各從
    一重即三人以上共同詐欺取財罪處斷。
八、被告就附表編號1至5所示之犯行，犯意各別、行為不同，基
    於集團分工但責任共同之理，既然各侵害不同被害人（共5
    人）之財產法益，自應全部分論併罰。
九、被告於偵查及審理時均自白參與犯罪組織及洗錢之犯行，是
    應於量刑時斟酌組織犯罪條例第8條第1項後段及洗錢防制法
    第16條第2項之減刑事由。　
肆、上訴駁回之理由：
一、原審同本院前揭有罪之認定，以被告罪證明確，適用組織犯
    罪防制條例第3條第1項後段、洗錢防制法第14條第1項、刑
    法第11條前段、第28條、第339條之4第1項第2款、第55條、
    第51條第5款、刑法施行法第1條之1第1項等規定予以論罪科
    刑，雖證據能力部分，原判決未明確區分被告之參與犯罪組
    織罪及其他被訴部分，依法應適用不同之證據進行犯罪事實
    之認定，然因被告自始坦認犯罪，其被訴事實各有足夠之補
    強，犯罪事證均明確，是原判決此部分論述上之疏失，核屬
    不影響判決結果之無害瑕疵，由本院予以釐清即可（附表編
    號5之告訴人接獲詐騙電話之時間，原審亦誤載為108年9月7
    日，同應一併更正）；又原審係審酌被告正值青壯之年，卻
    不思以正途賺取錢財，明知現今社會詐欺集團橫行，其等恣
    意詐欺行為往往對於被害人之財產及社會秩序產生重大侵害
    ，竟意圖為自己不法所有而為上開犯行，分別造成如附表所
    示各被害人、告訴人財產損失，危害社會秩序，惟念及被告
    犯後坦承犯行，兼衡其素行、違犯本案之動機、目的、手段
    、情節、於本案加重詐欺取財犯行所擔任之角色、未與附表
    所示被害人、告訴人達成和解及賠償其等損害，以及其教育
    程度、家庭生活經濟狀況等一切情狀，分別量處如附表「原
    審主文」欄所示之各刑，並諭知應執行有期徒刑1年4月，經
    核前揭量刑並無違法或不當，雖原判決未具體提及組織犯罪
    條例第8條第1項後段及洗錢防制法第16條第2項偵審自白減
    輕其刑之規定，但原審已斟酌被告犯後坦承全部犯行之有利
    事實，仍難認各該宣告刑有何失當之處，迄今量刑基礎事實
    亦無任何變動，原審所定應執行刑亦已衡量附表各罪之時間
    接近、罪質相同等情而為有利被告之酌定，該裁量結果並未
    違法或過重。
二、另就沒收部分，原審業已交代：①被告為警扣得之行動電話
    （含門號0000000000號SIM1張）1支，為其所有，且係其用
    以與陳榮達聯繫領取詐欺贓款所用，為其供本案犯罪所用之
    物，爰依刑法第38條第2項前段規定宣告沒收。②被告為警扣
    得之14萬元，係其向陳榮達所收取、陳榮達依本案詐欺集團
    上游指示所領取之詐騙贓款，業據被告於警詢時自承在卷（
    見偵30965卷第12頁筆錄），陳榮達並於警詢時證述明確（
    見同偵卷第20、23至25頁筆錄），是該等款項為被告參與本
    案詐欺集團之犯罪所得，然附表所示被害人、告訴人為本案
    詐欺集團成員詐得之款項總額大於扣案之14萬元，且依陳榮
    達於警詢時之證述及被告於偵訊、原審準備程序時之供述，
    陳榮達多次領取並交付被告本案詐欺集團成員詐騙被害人所
    得之贓款，無法分辨扣案之14萬元究為何被害人、告訴人遭
    本案詐欺集團詐得之贓款，考量刑法沒收制度係為澈底剝奪
    犯罪所得，以根絕犯罪誘因之規範意旨，爰就此部分款項單
    獨依刑法第38條之1第1項前段規定諭知沒收。③被告就其參
    與本案詐欺集團尚未領取薪資，業據被告供陳在卷，卷內復
    無證據可認被告就本案犯行業已取得報酬，爰不予宣告沒收
    。原業已詳為交代其沒收之論據及不沒收之理由，核無違誤
    。
三、被告上訴仍然坦認犯罪，但請求與本案被害人或告訴人和解
    ，從輕量刑，並諭知緩刑。然經本院於準備程序及審理中兩
    度傳喚該5人，該5人均未到庭，與原審通知情形相同，又參
    酌車手陳榮達已經分數次轉交領得之詐騙款項給被告，被告
    稱至少有3、4次（見本院卷第314頁筆錄），而被告於108年
    9月27日為警逮捕時，竟仍當場經警扣得陳榮達轉交之現金
    高達14萬元，可見被告經手每次陳榮達所交付、其再往上轉
    交之款項均不少，甚至應有其他被害人遭詐騙之款項在內，
    而被告確實另有詐欺案件為警偵辦中，是被告雖參與該詐欺
    集團之時間不長，但已因其所稱之高中同學介紹而獲得一定
    之信任，則在量刑基礎事實並未改變之情形下（被告同樣未
    能與被害人或告訴人和解、賠償），考量被告之參與程度，
    難認原審量刑及定刑有何不當而應再予從輕論處，且雖被告
    前無其他前案紀錄，但其僅為求兼職所得，便不顧政府多年
    宣導、查緝，同意加入詐騙集團參與附表所示各犯行，造成
    各該被害人或告訴人相當之財產損失，本院認仍應透過刑之
    執行充分非難其所為，故認不宜宣告緩刑。從而，被告上訴
    無理由，應予駁回。　　
據上論斷，應依刑事訴訟法第368條，判決如主文。
本案經檢察官吳宗光提起公訴，檢察官王盛輝到庭執行職務。
中　　華　　民　　國　　111 　年　　10　　月　　11　　日
                    刑事第八庭  審判長法　官　陳世宗
                                      法　官　林呈樵
                                      法　官　吳勇毅
以上正本證明與原本無異。
如不服本判決，應於收受送達後20日內向本院提出上訴書狀，其
未敘述上訴之理由者並得於提起上訴後20日內向本院補提理由書
（均須按他造當事人之人數附繕本）「切勿逕送上級法院」。
                                      書記官  許家慧
中　　華　　民　　國　　111 　年　　10　　月　　11　　日
附錄本案論罪科刑法條：
中華民國刑法第339條之4
犯第339條詐欺罪而有下列情形之一者，處1年以上7年以下有期
徒刑，得併科1百萬元以下罰金：
一、冒用政府機關或公務員名義犯之。
二、三人以上共同犯之。
三、以廣播電視、電子通訊、網際網路或其他媒體等傳播工具，
    對公眾散布而犯之。
前項之未遂犯罰之。

洗錢防制法第14條
有第二條各款所列洗錢行為者，處7年以下有期徒刑，併科新臺
幣5百萬元以下罰金。
前項之未遂犯罰之。
前二項情形，不得科以超過其特定犯罪所定最重本刑之刑。

組織犯罪防制條例第3條第1項
發起、主持、操縱或指揮犯罪組織者，處3年以上10年以下有期
徒刑，得併科新臺幣1億元以下罰金；參與者，處6月以上5年以
下有期徒刑，得併科新臺幣1千萬元以下罰金。但參與情節輕微
者，得減輕或免除其刑。
附表：
編號 告訴人/被害人 詐騙手法 人頭帳戶 提款時地 提領金額 提領車手 原審主文  1 蘇姿瑀 被害人蘇姿瑀於108年9月21日晚間9時15分許接獲來電，詐欺集團成員假冒網購人員佯稱因疏失而造成扣款，要求被害人蘇姿瑀操作自動櫃員機取消扣款，被害人蘇姿瑀因此陷於錯誤，依其指示從其中華郵政帳號匯款至右列人頭帳戶。 中華郵政000-00000000000000號 戶名：吳信慧 108年9月23日下午5時49分許/臺北市○○區○○路00號 15,000元 陳榮達 邱偲瑋犯三人以上共同詐欺取財罪，處有期徒刑壹年壹月。   2 張玉霖 告訴人張玉霖於108年9月23日晚間9時許接獲來電，詐欺集團成員假冒網路店家佯稱因疏失誤設為分期約定轉帳，將連續扣款，要求告訴人張玉霖協助取消設定並通知銀行協助處理，又接獲詐欺集團成員來電佯稱為銀行人員要求被害人操作自動櫃員機，告訴人張玉霖因此陷於錯誤，依其指示匯款至右列人頭帳戶。 合作金庫000-0000000000000號 戶名：林婉峨 108年9月23日晚間10時47分許/臺北市○○區○○○路00號 29,987元 陳榮達 邱偲瑋犯三人以上共同詐欺取財罪，處有期徒刑壹年壹月。  3 楊雅雯 告訴人楊雅雯於108年9月26日晚間7時3分許接獲來電自稱PChome拍賣的客服來電，稱其有收到公文要退款先前被詐騙款項，會通知銀行協助退款，接著就假冒玉山銀行客服撥打電話給告訴人楊雅雯，致告訴人楊雅雯誤信至自動櫃員機操作匯款29,985元至右列人頭帳戶。 中華郵政000-00000000000000 戶名:邱詠傑 108年9月26日晚間9時36分許/新北市○○區○○路○段00號 29,985元 陳榮達 邱偲瑋犯三人以上共同詐欺取財罪，處有期徒刑壹年壹月。  4 巫育伶 告訴人巫育伶於108年9月26日晚間7時4分許接獲來電自稱雅聞網拍之客服人員表示因公司設定錯誤，故要告訴人巫育伶與銀行端透過線上轉帳方式解除非應付款項，之後隨即接到自稱富邦銀行之客服人員來電並在線上操作，告訴人巫育霖因此陷於錯誤，匯款49,989元至右列中華郵政人頭帳戶，匯款49,987元至右列中國信託帳戶。 中華郵政000-00000000000000 戶名:邱詠傑  中國信託000-000000000000 戶名：周家弘 108年9月26日晚間9時36分許/新北市○○區○○路○段00號  108年9月26日晚間7時3分許/新北市○○區○○○路○段000號  49,989元  49,987元 陳榮達 邱偲瑋犯三人以上共同詐欺取財罪，處有期徒刑壹年壹月。  5 林依靚 告訴人林依靚於108年9月27日晚間8時40分許接獲來電自稱「MKUP美咖」美妝店的員工將帳戶資料設定為每個月扣款供應商的帳戶，要協助取消，隨後又假冒台新銀行客服要求前往操作自動櫃員機，告訴人林依靚因此陷於錯誤，匯款112,864元至右列人頭帳戶。 元大銀行000-00000000000000 戶名：洪千惠 108年9月27日晚間8時44分許/新北市○○區○○路000之00號 112,864元 陳榮達 邱偲瑋犯三人以上共同詐欺取財罪，處有期徒刑壹年壹月。